臺灣新北地方法院民事裁定
111年度消債職聲免字第184號
聲  請  人  許桂鳳  

相  對  人  國泰世華商業銀行股份有限公司

法定代理人  郭明鑑  


相  對  人  兆豐國際商業銀行股份有限公司

法定代理人  張兆順  


相  對  人  玉山商業銀行股份有限公司

法定代理人  黃男州  
代  理  人  林慧琪  
相  對  人  中國信託商業銀行股份有限公司


法定代理人  利明献  


相  對  人  摩根聯邦資產管理股份有限公司

法定代理人  李文明  
代  理  人  陳彧    
相  對  人  良京實業股份有限公司

法定代理人  平川秀一郎


上列當事人間聲請消費者債務清理事件，本院裁定如下：
    主  文
債務人甲○○應予免責。
    理  由
一、按法院為終止或終結清算程序之裁定確定後，除別有規定外
    ，應以裁定免除債務人之債務，消費者債務清理條例（下稱
    消債條例）第132 條定有明文。復按法院裁定開始清算程序
    後，債務人有薪資、執行業務所得或其他固定收入，扣除自
    己及依法應受其扶養者所必要生活費用之數額後仍有餘額，
    而普通債權人之分配總額低於債務人聲請清算前二年間，可
    處分所得扣除自己及依法應受其扶養者所必要生活費用之數
    額者，法院應為不免責之裁定。但債務人證明經普通債權人
    全體同意者，不在此限。債務人有下列各款情形之一者，法
    院應為不免責之裁定。但債務人證明經普通債權人全體同意
    者，不在此限：㈠於七年內曾依破產法或本條例規定受免責
    。㈡故意隱匿、毀損應屬清算財團之財產，或為其他不利於
    債權人之處分，致債權人受有損害。㈢捏造債務或承認不真
    實之債務。㈣聲請清算前二年內，因消費奢侈商品或服務、
    賭博或其他投機行為，所負債務之總額逾聲請清算時無擔保
    及無優先權債務之半數，而生開始清算之原因。㈤於清算聲
    請前一年內，已有清算之原因，而隱瞞其事實，使他人與之
    為交易致生損害。㈥明知已有清算原因之事實，非基於本人
    之義務，而以特別利於債權人中之一人或數人為目的，提供
    擔保或消滅債務。㈦隱匿、毀棄、偽造或變造帳簿或其他會
    計文件之全部或一部，致其財產之狀況不真確。㈧故意於財
    產及收入狀況說明書為不實之記載，或有其他故意違反本條
    例所定義務之行為，致債權人受有損害，或重大延滯程序，
    為消債條例第133條、134條所明文。是法院為終止或終結清
    算程序之裁定確定後，除有消債條例第133條、第134條各款
    所定之情形者，法院應為不免責之裁定外，法院即應以裁定
    免除債務人之債務。
二、本件債務人甲○○聲請消費者債務清理事件，前經本院於民國
    111年1月5日上午10時起裁定開始清算程序（110年度消債清
    字第231號），嗣本院民事執行處司法事務官於111年7月28
    日以111年度司執消債清字第8號裁定終止清算程序等情，業
    經本院核閱110年度司消債調字第593號卷、110年度消債清
    字第231號卷(下稱清算卷)、111年度司執消債清字第8號卷(
    下稱執行卷)查明無訛，自堪信為真實。
三、本院前於111年10月4日發函通知債務人及全體無擔保債權人
    ，就本院應否裁定免除債務人債務表示意見。全體債權人於
    清算程序中受償金額總計10萬1,259元，且均不同意債務人
    免責（見本院卷第43-64頁、第135-138頁；執行卷內附分配
    結果彙總表），全體債權人意見略以：請鈞院詳查債務人有
    無消債條例第133條、第134條各款所定不予免責事由。
四、爰就債務人未清償之債務是否應予免責，茲審酌如下：
  ㈠債務人無消債條例第133 條所定應不予免責之事由： 
    ⒈按「法院裁定開始清算程序後，債務人有薪資、執行業務
      所得或其他固定收入，扣除自己及依法應受其扶養者所必
      要生活費用之數額後仍有餘額，而普通債權人之分配總額
      低於債務人聲請清算前2 年間，可處分所得扣除自己及依
      法應受其扶養者所必要生活費用之數額者，法院應為不免
      責之裁定」，可知債務清算程序終結後，債務人如有固定
      收入，而以該收入扣除債務人本身及依法應受其扶養者之
      生活必要費用後，仍有餘額；且在清算前2 年間，債務人
      可處分所得扣除本身及應受其扶養人生活必要費用後總額
      ，高於本次普通債權人之分配總額者，例外有不予免責之
      適用，應予不免責裁定，消債條例第133 條前段定有明文
      。揆諸前揭規定，自應以本院裁定開始清算時（即111年1
      月5日）起至裁定免責與否前之期間，認定債務人有無薪
      資、執行業務所得或其他固定收入，扣除自己及依法應受
      其扶養者所必要生活費用之數額後仍有餘額，且普通債權
      人之分配總額低於債務人聲請清算前2 年間，可處分所得
      扣除自己及依法應受其扶養者之必要生活費用之餘額，以
      判斷其有無消債條例第133 條前段之適用。
    ⒉經查，債務人自111年1月5日裁定清算後擔任臨時清潔工，
      每月收入約為2萬4,000元，自111年8月24日起任職於宏遠
      國際餐飲股份有限公司之日薪人員，111年8月因工作天數
      較少，故薪資收入6,328元、111年9月薪資收入為底薪2萬
      6,880元、全勤加給1,000元，共計2萬7,880元，此有債務
      人陳報清算開始後收入切結書、勞工保險被保險人投保資
      料表（明細）、宏遠國際餐飲股份有限公司薪資單、債務
      人全部金融機構自裁定清算後迄今交易紀錄及109年度、1
      10年度綜合所得稅各類所得資料查詢清單在卷可徵（見本
      院卷第75-83頁、第105-107頁、第131-133頁、第185頁）
      ，是債務人自裁定清算後至9月止收入共計20萬2,118元（
      計算式：2萬4,000元×7個月＋6,328元×1個月＋2萬7,880元×
      1個月＝20萬2,118元）；債務人陳報其個人每月必要生活
      費用依新北市政府111年度最新公告每人每月最低生活費
      之1.2倍即1萬8,960元計算，另債務人陳報與配偶共同扶
      養2名未成年子女，債務人實際支出費用為每個月1萬元，
      因未逾上開新北市政府111年度最新公告每人每月最低生
      活費，是本院以1萬8,960元（計算式:1萬8,960元×受扶養
      人2人÷扶養義務人2人＝1萬8,960元）計算債務人每月支出
      之扶養費用，是債務人清算程序開始後9月止之必要支出
      共計17萬3,884元（計算式：債務人個人每月必要支出1萬
      8,960元×9個月＋每月扶養費1萬8,960元×9個月＝34萬1,280
      元），是債務人聲請清算後雖有固定收入，然扣除自己必
      要生活費用之數額後已無餘額（計算式：20萬2,118元－34
      萬1,280元＝－13萬9,162元），則本件債務人與消債條例第
      133條所定「於清算程序開始後債務人有薪資、執行業務
      所得或其他固定收入，扣除自己及依法應受其扶養者所必
      要生活費用之數額後仍有餘額」之要件即有未合，是該條
      所定本件普通債權人之分配總額是否低於債務人聲請清算
      前2 年間，可處分所得扣除自己及依法應受其扶養者所必
      要生活費用之數額之要件自無庸再予審酌。從而，本件債
      務人無消債條例第133 條所定不予免責之情形，應堪認定
      。
  ㈡債務人無消債條例第134條規定所定各款不免責事由：
　  債權人國泰世華商業銀行股份有限公司、兆豐國際商業銀行
    股份有限公司、玉山商業銀行股份有限公司、中國信託商業
    銀行股份有限公司、摩根聯邦資產管理股份有限公司、良京
    實業股份有限公司均請求本院查明債務人有無消債條例第13
    4 條各款情形，惟消債條例關於清算程序係以免責主義為原
    則，不免責為例外，倘債權人主張債務人有消債條例第134 
    條各款所定不免責之事由，自應由債權人就債務人有合於上
    開各款要件之事實，舉證以實其說。本件依現有之卷證資料
    審查結果，尚無認債務人可能存在隱匿、毀損應屬清算財團
    之財產，或為其他不利於債權人之處分，或同條第8 款所定
    故意於財產及收入狀況說明書為不實之記載，或有其他故意
    違反本條例所定義務之行為存在，是在債權人未能提出其他
    相關證據足以釋明之情形下，本院依職權就現有事證予以調
    查審酌之結果，查無債務人有何其他違反消債條例第134 條
    各款之情形，且債權人亦未提出相當事證以證明債務人有何
    符合消債條例第134 條各款所規定事由，自難認債務人有何
    消債條例第134 條其餘各款所定不免責之情事。
五、綜上所述，債務人經法院為終結清算程序之裁定確定，既無
    消債條例第133 條或第134 條各款所定不應免責事由存在，
    自應裁定免除債務人之債務，是債務人聲請免責，應予准許
    ，爰裁定如主文。 
中　　華　　民　　國　　111 　年　　11　　月　　15  　日
              民事第八庭    法　　　官　陳翠琪
上為正本係照原本作成
如不服本裁定，應於裁定送達後10日內，以書狀向本院提出抗告
，並繳納抗告費新臺幣1,000元
中　　華　　民　　國　　111 　年　　11　　月　　15  　日
                            書　記　官　曾怡婷